【裁判字號】    92,訴,777
【裁判日期】    920922
【裁判案由】    給付管理費
【裁判全文】
臺灣臺中地方法院民事判決  九十二年度訴字第七七七號
    原      告  中港商業大樓管理委員會
    法定代理人  乙○○
    被      告  吸引力綜合百貨股份有限公司
                        設臺北.
    法定代理人  丁○○  住同右.
    訴訟代理人  丙○○  住同右.
                甲○○  住同右.
右當事人間請求給付管理費事件，本院於民國九十二年九月八日言詞辯論終結，判決
如下：
    主      文
被告應給付原告新臺幣柒拾貳萬柒仟佰肆拾肆元，及自民國九十二年三月四日起至
清償日止，按年息百分之五計算之利息。
訴訟費用由被告負擔。
本判決於原告以新臺幣貳拾肆萬元為被告供擔保後，得假執行。但被告如於執行標的
物拍定、變賣或物之交付前，以新臺幣柒拾貳萬柒仟佰肆拾肆元為原告預供擔保，
得免為假執行。
    事      實
一、原告方面：
  (一)聲明：如主文第一項所示，及為以供擔保為條件之假執行宣告。
  (二)陳述：
  1.被告為中港商業大樓地上一層之區分所有權人，專有部分及公共設施部分面積共
    六０六．一二坪，依據該大樓第二次區分所有權人會議決議，營業戶每坪每月分
    擔管理費新臺幣（下同）一百元，未營業戶（空戶）每坪每月五十元，被告為營
    業戶，每月應繳管理費管理費六萬零六百一十二元，被告自九十一年一月至十二
    月，共積欠七十二萬七千三百四十四元，經原告以存證信函催告於九十二年三月
    三日以前繳納，惟未據繳納，依照中港商業大樓規約第十條第五項之規定，起訴
    請求如訴之聲明所示。
  2.被告係屬百貨公司，經常撤櫃、換櫃之情形，原告依第二次區分所有權人會議決
    議，並無經常丈量其實際營業面積及應分攤之公共設施面積之義務，被告稱實際
    營業面積為九三點八四坪，然經原告第二屆第六次執行（管理）委員會決議：「
    本大樓對於管理費之收繳方式，依照區分所有權人會議之決議，係按照房屋所有
    權狀之面積（含公設面積），計算繳交管理費每坪一百元，空屋固有減半收費之
    規定，但空屋係指房屋全部空置而言，並非指房屋部分空置，由於按實際使用面
    積計繳管理費，在丈量實際使用面積及計算其應分擔公設之面積，尚有困難，故
    本件吸引力公司請求依照實際使用面積計算繳交管理費乙節，無法受理」，此項
    決議復經第二屆第七次執行（管理）委員會議以十二票對一票確認無誤，被告請
    求以實際面積九五點八四坪計算應繳納費用，應屬無據。
  3.系爭大樓共有部分之地下停車場，從未依公寓大廈管理條例第三十一條第五項之
    規定約定專用，而因系爭大樓商業大樓，進入停出顧客無法分辨是那一層之顧客
    ，因此由管理委員會設置柵欄統一管理，並經第一屆第四、五次會議決議公告招
    租，收入租金撥歸為大樓之管理基金，俟管理基金累積到相當程度，再酌減管理
    費用之繳納標準，是其有部分租金之收入仍歸為大樓全體區分所有權人享受，並
    第一屆第四、五次執行（管理）委員會決議在案，被告亦曾派員出席會議，均表
    示同意上開決議內容，被告稱與建商有地下二樓七個停車位之約定使用權利，核
    與公寓大廈管理條例第三十一條第五項之規定及第一屆第四、五次管理委員會之
    決議不符，被告僅得依系爭大樓管理規約第十四條之規定，免付停車費，其要求
    分配停車場租金，於法不合。
  4.被告所主張八十七年曾從事修繕系爭大樓騎樓地磚更新及維修工程，合計支出一
    百七十一萬九千七百一十一元，依據民法第一百七十二條無因管理之規定，應返
    還被告前揭所示之費用，是被告主張就該筆費用與本案原告請求給付之管理費為
    抵銷，又主張有七個停車之使用權，主張以七個停車位之租金收入為抵銷乙節，
    乃於鈞院九十一年度訴字第一二一一號、臺灣高等法院臺中分院九十一年度上字
    第三一五號、最高法院九十二年度臺上字第六一二號民事訴訟事件中曾為主張，
    但均遭以無理由駁回確定在案，被告就已判決敗訴之確定事項，再為主張，依法
    自有不合之處。
  5.系爭大樓二樓八十八年間曾短暫營業，但因無商機不堪損失，二個月即歇業，區
    分所有權人及原告皆未受到利益，七、八、九層樓均由萬泰銀行承受，係因處理
    逾期債務，無可奈何而承受，與被告整修一樓，完全無涉，繳納管理費為區分所
    有權人之義務，原告第二次區分所有權人會議，係按大樓每月必要之開支，決定
    營業戶每月每坪負擔管理費一百元，空屋每月每坪管理費五十元，係屬正常之管
    理費收支，與被告整修一樓無涉，原告不曾因被告之無因管理受有任何利益。
  (三)證據：提出中港商業大樓規約、第二次執行委員會會議紀錄、存證信函及回執、
    第二屆第七次執行（管理）委員會紀錄、九十年一至三月收支統計表、第一屆第
    四、五次執行（管理）委員會會議紀錄、會議簽到單、本院九十一年度訴字第一
    二一一號民事判決、臺灣高等法院臺中分院九十一年度上字第三一五號民事判決
    、最高法院九十二年度臺上字第六一二號民事裁定影本各一份、照片三幀為證。
二、被告方面：
  (一)聲明：原告之訴及假執行之聲請駁回，及如受不利判決，願供擔保請准免為假執
    行。
  (二)陳述：
  1.被告雖為中港商業大樓一樓全部之所有權人，但為提昇大樓之價值，帶動各樓層
    得以出租使用，在入不敷出的情況下，始勉為一樓之營業經營，而被告一樓之營
    業面積僅佔九十五點八四坪，故原告主張應依照一樓全部面積計算管理費，應有
    不公之處。
  2.原告未提供管理費運用帳目予被告及其他區分所有權人，縱使曾將之張貼在電梯
    處，然系爭大樓目前處於半荒蕪之狀態，電梯所張貼之文件，並無法達到公告之
    效果，是原告未盡其應盡義務，僅一昧請求被告支出龐大之管理費，尚非有據。
  3.依被告購買中港商業大樓地上一樓時之買賣合約，被告享有使用地下二層樓之七
    個停車位之權利，然該地下樓停車場向來均由原告營運，收入均歸原告所有，原
    告雖主張管理費之金額訂定時，已估算停車位收入，方得以訂較低之管理費，但
    地下樓停車位所有權人均由原告逕自出租收取租金，又將此營運收入表示嘉惠予
    大部分無權利之人，實不合理。
  4.原告收取管理費之依據應為九十年十月七日第二次區分所有權人會議通過「營業
    戶（居住戶）每坪每月分擔管理費一百元，未營業戶（空戶）每坪每月分擔五十
    元」之決議，先次會議所謂之「營業戶」及「未營業戶」之定義既有爭執，斷無
    僅以執行委員會會議所作之解釋即可作為收取之依據，應由區分所有權人會議決
    議，縱使原告可依據規約第十條第三項規定：「各項費用之收繳、支付之方法和
    金額之核算等項，授權管理委員會訂定處理」，然該規定亦違反前揭公寓大廈管
    理條例第十八條第一項第二款之規定而無效。
  5.管理費之收取要區分為「營業戶」及「非營業戶」其原因為營業用面積所使用大
    樓之公共資源較多，故需給付較高單價之管理費，然所謂之營業戶應以何為標準
    ，實為本案爭執之所在，而系爭大樓非均以一整樓層為出售單位，一樓層亦有數
    區分所有人之情形，如僅以同一區分所有人為一戶，而主張有營業行為，即全部
    面積均以營業計收管理費，則其他樓層如有多位區分所有權人，其中僅少部分面
    積所有權人之營業行為卻可以實際營業面積計收管理費，則對如被告擁有一整樓
    層之區分所有權人，實有未公。
  6.被告於八十七年間因系爭大樓長年空置，騎樓前庭乏人看管，導致客貨車隨意停
    放，地面殘破，天花板懸落，隨時可能使行人及消費者受到傷害，為改善危險隨
    時可能發生之迫切性，且使系爭大樓能夠對外營運，對從事騎樓地磚及天花板等
    損壞部分等有利於系爭大樓區分所有權人之修繕工程，故依據民法第一百七十二
    條及第一百七十六條無因管理之規定，原告應返還支出之費用共一百七十一萬九
    千七百一十一元，故據此費用與本件原告請求之管理費用抵銷。退步言，縱認該
    筆費用並無無因管理之適用，然被告於八十七年從事系爭大樓騎樓地磚更新及維
    修等工程前，曾通知原告，並在原告必無反對表示之情形下，由被告支付費用進
    行上揭工程，改善大樓殘破外觀，提升大樓營運收益，是原告無法律上之原因受
    有利益，原告則因支出費用一百七十一萬九千七百一十一元，而受有損害，是得
    依民法第一百七十九條之規定，請求返還利益，故被告以所得請求返還之利益，
    與本件原告之請求管理費為抵銷。
  7.另被告與原始起造人俊聯建設股份有限公司所訂立之房屋預定賣賣契約書附加條
    款(二)項約定：「甲方享有使用地下二樓七個停車位之權利」，且系爭大樓規約第
    十四條第一款亦約定：「依與起訴人或建築業者之賣賣契約或分管契約所載已擁
    有停車空間持分者，或訂有免費使用該一共用部分或專有部分者」得排除在應繳
    交或給付使用償金之外，而被告所取得之地下二樓七個停車位，既屬專有並免繳
    費用之權利，被告竟將之出租予他人，自應將該車位所得之利益按全部車位除以
    七個停車位數之比例返還予被告，因此被告亦得就車位出租所應享有之租金分配
    利益抵銷本案之管理費。
  (三)證據：提出中港商業大樓公共設施施工明細表一紙、統一發票影本十二紙、請購
    採購單影本八紙、房屋預定買賣契約書影本一份、系爭大樓規約影本一份為證。
三、本院依職權調閱本院九十一年度訴字第一二一一號民事訴訟全案卷宗（包含臺灣
    高等法院臺中分院九十一年度上字第三一五號、最高法院九十二年度臺上字第六
    一二號民事訴訟卷宗）。
    理      由
一、原告起訴被告為中港商業大樓地上一層之區分所有權人，專有部分及公共設施部
    分面積共六０六．一二坪，依據該大樓第二次區分所有權人會議決議，營業戶每
    坪每月分擔管理費一百元，未營業戶（空戶）每坪每月五十元，被告為營業戶，
    每月應繳管理費管理費六萬零六百一十二元，被告自九十一年一月至十二月，共
    積欠七十二萬七千三百四十四元，經原告以存證信函催告於九十二年三月三日以
    前繳納，惟未據繳納，依照中港商業大樓規約第十條第五項之規定，起訴請求如
    訴之聲明所示。被告則以其實際營業面積僅佔九十五點八四坪，故不應全部依照
    營業戶之標準計算管理費，另被告於八十七年間為管理系爭大樓，共支出修繕費
    用一百七十一萬九千七百一十一元，故依據民法第一百七十二條及第一百七十六
    條無因管理之規定主張抵銷，退步言，被告支付費用進行上揭工程，改善大樓殘
    破外觀，提升大樓營運收益，是原告無法律上之原因受有利益，原告則因支出費
    用一百七十一萬九千七百一十一元，而受有損害，是得依民法第一百七十九條之
    規定主張抵銷。又被告就系爭大樓地下二樓七個停車位，既有專有並免繳費用之
    權利，被告竟將之出租予他人，自應將該車位所得之利益按全部車位除以七個停
    車位數之比例返還予被告，因此被告亦得就車位出租所應享有之租金分配利益抵
    銷本件之管理費等語資為抗辯。
二、經查，原告主張被告為中港商業大樓地上一層之區分所有權人，專有部分及公共
    設施部分面積共六０六．一二坪，依據該大樓第二次區分所有權人會議曾決議，
    營業戶每坪每月分擔管理費一百元，未營業戶（空戶）每坪每月五十元，及被告
    自九十一年一月至十二月，尚積欠管理費未繳，經原告以存證信函催告於九十二
    年三月三日以前繳納，被告仍未據繳納等事實，提出中港商業大樓規約、第二次
    執行委員會會議紀錄、存證信函及回執影本各一件為證，被告對上情亦不爭執，
    堪信屬實。
三、按解釋意思表示，固須探求當事人立約時之真意，不能拘泥於所用之文字，但文
    字業已表示當事人真意，無須別事探求者，即不得反捨契約文字而更為曲解。經
    查，本件系爭大樓管理委員會於九十年十月七日下午二時召開第二次區分所有權
    人會議，會議中就系爭大樓管理費如何繳納之提案，提請區分所有權人會議表決
    ，其提案說明內容為：「本大樓管理費之分擔，執行委員會係依據規定第十條第
    三項規定：『各項費用之收繳、支付方法和金額之核算等事項，授權管理委員會
    訂定處理』之規定，於八十六年十一月五日召開之第二次執行委員會議決議：『
    本大樓所需管理費，由各區分所有權人依持分面積（含專有部分和公共持分面積
    ），每坪每月按新臺幣一百萬元計算分攤，空屋部分減半數繳納』辦理，並將會
    議紀錄以掛號函寄達各區分所有權人在案，為求明確，再提請區分所有權人會議
    討論決定」，由提案之辦法(一)則為：「本大樓每月共用部分，約定共用部分之經
    常管理維護費用（簡稱管理費），按區分所有權人所有權狀面積包含專用及公共
    設施部分）計算分擔繳納，營業戶（居住戶）每坪每月分擔一百元，未營業戶（
    空戶）每坪每月五十元。俟營業戶增加、大樓收入隨之增加時，授權區分所有權
    執行委員會機動調降。」辦法(三)則為：「本次決議追溯自民國八十六年十一月一
    日起適用。」而上開決議已經系爭大樓區分管委理員會決議通過，此有原告提出
    第二屆第七次執行（管理）委員會紀錄影本一份為證，並為兩造所不爭執，堪信
    為真。則按照上開決議之內容觀之，計算管理費之繳納方式應以「戶」為單位，
    並以是否為營業戶（居住戶）或未營業戶（空戶）為區分標準，並非以實際使用
    面積為標準至為明顯，被告既屬系爭大樓一樓之區分所有權人，關於一樓部分既
    可歸為被告單獨一戶，是判斷管理費繳納之標準，僅需考慮被告實際上有營業或
    居住與否，無需再考量被告實際使用面積為何？更何況系爭大樓之規定第十條第
    三項亦明文約定：「各項費用之收繳、支付之方法和金額之核算等項，授權管理
    委員會訂定處理」等語，原告自有權決定管理費之收繳、支付之方法和金額之核
    算等項，且前揭管理收費標準，以區分營業戶及未營業戶作為收費高低之標準，
    在費用收取及計算上不失簡便，有利於原告之管理，且經原告所擬定，並經系爭
    大樓區分所有權人會議決議通過，尚難認為此項標準有何顯失公平之處，被告抗
    辯原告收取管理費應以其實際使用面積為標準計算，顯就上開決議內容更為曲解
    ，其所為之抗辯，尚非可採。是以原告所使用之面積為六０六．一二坪計算，其
    每月應繳納之管理費應為六萬零六百一十二元（即606.12X100=60612），被告自
    九十二年一月至十二月為止均未繳納管理費，共應繳納之管理費應為七十二萬七
    千三百四十四元（即60612X12=727344）。
四、又按主張抵銷之請求，其成立與否經裁判者，以主張抵銷之額為限，有既判力。
    民事訴訟法第四百條第二項定有明文，經查，被告主張其於八十七年間因系爭大
    樓長年空置，騎樓前庭乏人看管，導致客貨車隨意停放，地面殘破，天花板懸落
    ，隨時可能使行人及消費者受到傷害，為改善危險隨時可能發生之迫切性，且使
    系爭大樓能夠對外營運，對從事騎樓地磚及天花板等損壞部分等有利於系爭大樓
    區分所有權人之修繕工程，故依據民法第一百七十二條及第一百七十六條無因管
    理之規定，原告應返還支出之費用共一百七十一萬九千七百一十一元，及因與原
    始起造人俊聯建設股份有限公司所訂立之房屋預定賣賣契約書附加條款(二)項約定
    ：「甲方享有使用地下二樓七個停車位之權利」，且系爭大樓規約第十四條第一
    款亦約定：「依與起訴人或建築業者之賣賣契約或分管契約所載已擁有停車空間
    持分者，或訂有免費使用該一共用部分或專有部分者」得排除在應繳交或給付使
    用償金之外，而被告所取得之地下二樓七個停車位，既屬專有並免繳費用之權利
    ，被告竟將之出租予他人，自應將該車位所得之利益按全部車位除以七個停車位
    數之比例返還予被告，故就無因管理所支出之費用及原告出租所享有之租金分配
    利益（共六十四萬七千五百元）部分抵銷本案之管理費等事業。惟查，被告主張
    以上開金額抵銷部分，業經其於本院九十一年度訴字第一二一一號、臺灣高等法
    院九十一年度上字第三一五號案件提出抵銷主張，惟經審酌後，均遭以無理由而
    未予採信，而該案雖經被告提其上訴後，經最高法院於九十二年三月二十八日裁
    定駁回上訴而告確定，此除為被告所不爭執，亦業經本院調閱本院九十一年度訴
    字第一二一一號、臺灣高等法院臺中分院九十一年度上字第三一五號、最高法院
    九十二年度臺上字第六一二號民事訴訟卷宗查核無誤，是就原告關於上開主張部
    分，既經法院裁判，其主張抵銷之額度雖未於裁判主文中顯示，然依上開說明為
    有既判力，本院就其重行提出之主張，自無再予審酌之必要，併此敘明。
五、再按無法律上之原因而受利益，致他人受損害者，應返還其利益。雖有法律上之
    原因，而其後已不存在者，亦同，民法第一百七十九條定有明文，是不當得利請
    求權之成立，必須是被請求人之人受有利益。被告主張其於八十七年從事系爭大
    樓騎樓地磚更新及維修等工程前，曾通知原告，並在原告必無反對表示之情形下
    ，由被告支付費用進行上揭工程，改善大樓殘破外觀，提升大樓營運收益，是原
    告無法律上之原因受有利益，原告則因支出費用一百七十一萬九千七百一十一元
    ，而受有損害，是得依民法第一百七十九條之規定，請求返還利益，並以所得請
    求返還之利益，與本件原告之請求管理費為抵銷云云，惟查，本件原告固為系爭
    大樓依據公寓大廈管理條例第二十七條所成立之管理委員會，依同條例第三十五
    條雖有當事人能力，縱認原告主張其有修繕系爭大樓地磚更新及維修屬實，然其
    所進行騎樓地磚及維修等工程修繕，乃屬對於共有部分之修繕，其因此獲有利益
    者應為全體區分所有權人，並非原告本身，被告對於原告主張有不當得利返還請
    求權即屬無據，是被告主張以系爭大樓區分所有權人所獲得之利益，對原告所請
    求之管理費主張抵銷，亦屬無據。
六、復查，系爭大樓管理規約第十條第五項規定：區分所有權人若在規定之日期前未
    繳納應繳納之金額時，管理委員會得訴請法院命其給付應繳之金額及另外收取之
    遲延利息，以未繳金額之年息百分十計算等語，此業據原告提出系爭大樓規約附
    卷可參，本件被告逾越繳費期限，經原告於九十二年二月二十一日以郵局存證信
    函催告被告於文到十日內繳納九十一年一月至十二月之管理費，此有原告提出之
    郵局存證信函及回執影本各一紙附卷可參，堪信屬實，原告至今仍未繳納，是原
    告請求被告給付七十二萬七千三百四十四元，及自九十二年三月四日起至清償日
    止，按年息百分之十計算之利息，為有理由，應予准許。
七、兩造陳明願供擔保請為宣告假執行或免為假執行，經核均與規定相符，爰分別酌
    定相當之擔保金額予以宣告。
八、因本案事證已臻明確，兩造其餘主張陳述及所提之證據，均毋庸再予審酌，附此
    敘明。
九、據上論結，本件原告之訴為有理由，依民事訴訟法第七十八條、第三百九十條第
    二項、第三百九十二條第二項、第三項，判決如主文。
中      華      民      國    九十二    年      九      月    二十二    日
                                臺灣臺中地方法院民事第三庭
~B法      官  許石慶
正本係照原本作成
如對本判決上訴，須於判決送達後廿日內向本院提出上訴狀
中      華      民      國    九十二    年      九      月    二十三    日
~B法院書記官


司法院資訊處製作；財團法人民間司法改革基金會備份。
